臺灣橋頭地方法院民事裁定
108年度消債清字第72號
聲請人即債  鄭惠文  
務人                  
代  理  人  方浩鍵  法扶律師
上列當事人因消費者債務清理事件聲請清算，本院裁定如下：
    主  文
聲請人鄭惠文自民國一百零九年五月二十九日下午四時起開始清
算程序。
命司法事務官進行本件清算程序。
    理  由
一、聲請意旨略以：聲請人即債務人鄭惠文前向金融機構辦理消
    費借貸、信用卡契約等，致積欠無擔保債務計新臺幣（下同
    ）3,549,513元，因無法清償債務，於民國95年6月間曾依中
    華民國銀行公會會員辦理消費金融案件無擔保債務協商機制
    請求共同協商債務方案，而向最大債權銀行萬泰商業銀行股
    份有限公司（現為凱基銀行）申請協商，而與各債權銀行達
    成分期還款協議，同意自95年7月起分108期，於每月10日繳
    款17,107元，以各債權銀行債權金額比例清償各項債務至全
    部清償為止，惟嗣後聲請人收入扣除個人必要支出實無法負
    擔上開協商款，遂於96年2月間毀諾，此實乃不可歸責於聲
    請人之事由所致；因聲請人有不能清償債務或有不能清償之
    虞，復未經法院裁定開始更生程序或宣告破產，爰依法聲請
    准予裁定清算等語。
二、按「債務人不能清償債務或有不能清償之虞者，得依本條例
    所定更生或清算程序，清理其債務。」、「債務人對於金融
    機構負債務者，在聲請更生或清算前，應向最大債權金融機
    構請求協商債務清償方案，或向其住、居所地之法院或鄉、
    鎮、市、區調解委員會聲請債務清理之調解；且協商或調解
    成立者，債務人不得聲請更生或清算。但因不可歸責於己之
    事由，致履行有困難者，不在此限。」消費者債務清理條例
    （下稱消債條例）第3條、第151條第7項分別定有明文。所
    謂「不可歸責於己之事由」，原則上係指客觀上聲請人有收
    支狀況之變動，諸如物價上漲、家屬患病等導致支出增加，
    或因意外、病痛無法工作、僱用之公司倒閉或裁員、減薪等
    以致收入減少等情；又縱使財產及收支狀況無甚變動，但因
    協商時居於劣勢，未能實質協議，僅為爭取利息減少及分期
    清償之些許優惠，勉予允諾，惟其財產及收入客觀上存有難
    以如期履行之情形，亦應認該當。債務人雖因不可歸責之原
    因致不能履行協商條件，仍應符合「不能清償或有不能清償
    之虞」法定要件，亦即應綜合債務人之財產、信用、收支與
    其所負全部債務等狀況，評估其是否仍有償債能力，或即使
    仍得勉力清償，但是否因年紀已長、身罹疾患、工作條件不
    佳或其他相類似之因素，可預期足以影響日後基本生活之維
    持，而有不能清償之虞等情，為其判斷之準據。
三、經查：
  ㈠聲請人前向各金融機構辦理消費貸款、信用卡契約等致現至
    少積欠無擔保債務3,549,513元，前即已因無法清償債務，
    依中華民國銀行公會會員辦理消費金融案件無擔保債務協商
    機制請求共同協商債務方案，向最大債權金融機構凱基銀行
    申請協商，而與各債權銀行達成最終分期還款協議，同意自
    95年6月起分108期，於每月10日繳款17,107元，各債權銀行
    債權金額比例清償各項債務至全部清償為止，惟於96年2月
    即毀諾未依約履行等情，有108年8月20日清算聲請狀所附債
    權人清冊、財團法人金融聯合徵信中心前置協商專用債權人
    清冊、信用報告及國泰世華商業銀行陳報狀等件在卷可稽，
    堪認上情屬實，經核聲請人成立協商時，勞保投保薪資為16
    ,500元，此有勞工保險被保險人投保資料表在卷可稽，以此
    當時收入扣除高雄市96年度最低生活費標準計算之個人必要
    生活費10,708元後，僅餘5,792元，顯無法負擔每月17,107
    元之還款金額，難以期待聲請人依約履行，應屬不可歸責於
    聲請人之事由致不能履約，並無違常。是聲請人所稱確有不
    可歸責於己之事由，致不能履行原協商條件，揆諸前開論述
    ，自應屬不可歸責於己之事由，是聲請人主張其於與債權銀
    行達成前開協商結論後，已因不可歸責於己之事由致履行顯
    有重大困難，尚屬可信。
  ㈡聲請人現為臨時工人，自陳每月收入約14,663元，而其現勞
    工保險投保於職業工會，名下尚有三商美邦人壽保險解約金
    12,231元、國泰人壽解約金15,021元，107年度未有申報所
    得等情，有財產及收入狀況說明書、綜合所得稅各類所得資
    料清單暨國稅局財產歸屬資料清單、勞工保險被保險人投保
    資料表、三商美邦人壽保險股份有限公司108年12月20日三
    法字第1556號函、國泰人壽保險股份有限公司108年12月31
    日國壽字第1080121417號函等件附卷可證。則在查無聲請人
    有其他收入來源，佐以聲請人現勞工保險投保於職業工會，
    107年度所得甚低，則聲請人現自陳每月收入14,663元，尚
    非不可採信，以14,663元作為核算其現在償債能力之基礎，
    應能反映真實收入狀況。
  ㈢至支出部分，聲請人主張需扶養1名未成年子女，每月需支出
    扶養費3,000元；按直系血親相互間，互負扶養之義務，民
    法第1114條第1款定有明文。查聲請人與配偶育有1名90年生
    未成年子女，其未有任何財產及所得等情，有戶籍謄本、綜
    合所得稅各類所得資料清單暨國稅局財產歸屬資料清單等附
    卷可證，扶養費用部分，參照消債條例第64條之2、民法第1
    118、1119條規定，其負扶養義務之程度，亦應考量其目前
    身負債務之窘境，所負擔之扶養義務能力，自非比一般，在
    無其他更為詳實之資料可供佐證之情形下，故本院認定以10
    9年度高雄市最低生活費標準之1.2倍即15,719元為標準，則
    與配偶分擔後，每月應支出之扶養費應以7,860元（計算式
    ：15,719÷2＝7,860）為度，聲請人就此主張扶養費為3,000
    元，應認可採。至聲請人個人日常生活必要費用部分，審酌
    聲請人負債之現況，基於社會經濟活動之互賴及誠信，該日
    常生活所需費用，自應節制開支，不得有超越一般人最低生
    活標準之享受，否則反失衡平，本院依消債條例第64條之2
    ，參酌衛福部社會司所公告歷年最低生活費標準，108年度
    高雄市最低生活費標準13,099元之1.2倍為15,719元，則聲
    請人每月最低生活費除有特殊情形並有證據證明者外，自宜
    以此為度，始得認係必要支出。而聲請人稱其每月必要個人
    生活費為12,000元，低於上開標準甚多，亦認可採。
  ㈣綜上所述，以聲請人現每月所得14,663元為其償債能力基準
    ，扣除其每月個人必要生活費用12,000元及扶養費3,000元
    後已無所餘，無法清償聲請人目前扣除保險解約金後之負債
    總額3,537,282元，堪認聲請人確有不能清償債務或有不能
    清償之虞之情事。從而，聲請人主張已不能清償債務，聲請
    本院准予清算，依所舉事證及本院調查結果，即無不合。
四、末按「法院開始清算程序之裁定，應載明其年、月、日、時
    ，並即時發生效力。」、「法院裁定開始更生或清算程序後
    ，得命司法事務官進行更生或清算程序，必要時得選任律師
    、會計師或其他適當之自然人或法人一人為監督人或管理人
    。」，消費者債務清理條例第83條第1 項、第16條第1 項分
    別定有明文。本件聲請人其目前收入及財產狀況，不能履行
    債務，未償之債務亦屬不能清償，有如上述。從而，聲請人
    聲請清算，洵屬有據，應予准許，爰命司法事務官進行本件
    清算程序。
五、依消費者債務清理條例第11條第1 項、第83條第1 項、第16
    條第1 項，裁定如主文。
中　　華　　民　　國　 109　　年　　5 　　月　　29　　日
              　　民事庭　法　官　李姝蒓
以上正本係照原本作成。
本裁定已於109年5月29日下午4 時公告。
本裁定不得抗告。
中　　華　　民　　國　 109　　年　　5 　　月　　29　　日
  　                      書記官　郭南宏